臺灣新北地方法院民事裁定　　　110年度消債職聲免字第124號
聲　請　人　周維中


代　理　人　張家榛律師
相　對　人　元大商業銀行股份有限公司


法定代理人　翁健　


相　對　人　第一商業銀行股份有限公司

法定代理人　邱月琴
代　理　人　吳金誠
　　　　　　林德昌
相　對　人　永豐商業銀行股份有限公司

法定代理人　陳嘉賢
代　理　人　郭以忻

相　對　人　玉山商業銀行股份有限公司

法定代理人　黃男州
代　理　人　莊凱鈞

相　對　人　台北富邦商業銀行股份有限公司

法定代理人　程耀輝


相　對　人　良京實業股份有限公司

法定代理人　平川秀一郎
代　理　人　李步雲　　
相　對　人　遠傳電信股份有限公司

法定代理人　井琪　


相　對　人　嘉義縣竹崎地區農會

法定代理人　林孟怡
上列聲請人依消費者債務清理條例聲請免責事件，本院裁定如下
：
    主  文
聲請人周維中應予免責。
    理  由
一、按法院為終止或終結清算程序之裁定確定後，除別有規定外
    ，應以裁定免除債務人之債務；法院裁定開始清算程序後，
    債務人有薪資、執行業務所得或其他固定收入，扣除自己及
    依法應受其扶養者所必要生活費用之數額後仍有餘額，而普
    通債權人之分配總額低於債務人聲請清算前2年間，可處分
    所得扣除自己及依法應受其扶養者所必要生活費用之數額者
    ，法院應為不免責之裁定，但債務人證明經普通債權人全體
    同意者，不在此限；債務人有下列各款情形之一者，法院應
    為不免責之裁定。但債務人證明經普通債權人全體同意者，
    不在此限：一、於七年內曾依破產法或本條例規定受免責。
    二、故意隱匿、毀損應屬清算財團之財產，或為其他不利於
    債權人之處分，致債權人受有損害。三、捏造債務或承認不
    真實之債務。四、聲請清算前二年內，因消費奢侈商品或服
    務、賭博或其他投機行為，所負債務之總額逾聲請清算時無
    擔保及無優先權債務之半數，而生開始清算之原因。五、於
    清算聲請前一年內，已有清算之原因，而隱瞞其事實，使他
    人與之為交易致生損害。六、明知已有清算原因之事實，非
    基於本人之義務，而以特別利於債權人中之一人或數人為目
    的，提供擔保或消滅債務。七、隱匿、毀棄、偽造或變造帳
    簿或其他會計文件之全部或一部，致其財產之狀況不真確。
    八、故意於財產及收入狀況說明書為不實之記載，或有其他
    故意違反本條例所定義務之行為，致債權人受有損害，或重
    大延滯程序。消費者債務清理條例（下稱消債條例）第132
    條、第133 條、第134 條分別定有明文。
二、查聲請人前依消債條例第151條規定具狀聲請清算，經本院
    以109年度消債清字第199號裁定自民國110年1月4日上午11
    時開始清算程序，嗣本院司法事務官以110年度司執消債清
    字第12號進行清算程序，而聲請人名下除車輛1部（車號000
    0-00、2003年出廠）、金融機構存款計新臺幣（下同）1,41
    3元，及以聲請人為要保人於第三人國泰人壽保險股份有限
    公司之預估保單解約金計3,871元外，未查得有其他清算財
    團財產，堪認聲請人之清算財團財產應不敷清償財團費用、
    財團債務、法律行為經撤銷或契約經終止或解除後所應負之
    償還義務以及裁定開始清算程序前6個月內本於勞動契約所
    積欠之工資，且相對人復不反對終止本件清算程序，，故本
    院司法事務官乃於110年6月8日裁定終止本件清算程序，並
    已確定等情，業據本院調取109年度消債清字第199號（下稱
    清算卷）及110年度司執消債清字第12號（下稱司執清卷）
    清算事件等卷宗核閱屬實。是依首開法律規定，本院即應審
    究本件聲請人是否應准予免責。
三、本院前分別於110年7月26日以新北院賢民溫110年度消債職
    聲免字第124號函，通知債權人即相對人就本院應否裁定聲
    請人免責乙節陳述意見，並通知兩造於110年9月14日到庭陳
    述。茲將聲請人及其餘相對人之意見分述如下：
（一）聲請人表示略以：伊自開始清算程序起迄今，任職中鼎工
      程股份有限公司之建築工人一職，以時薪計算薪資，自11
      0年1月至110年7月間，薪資合計共領有22萬3,527元，每
      月平均約3萬3,361元，每月必要生活費用數額依臺中市11
      0年度最低生活費用之1.2倍即1萬7,516元計算，並每月需
      負擔配偶扶養費1萬元，扣除每月個人必要支出及配偶扶
      養費後，雖尚有餘額，惟聲請人聲請清算前二年之可處分
      所得共計1,24萬7,415元，扣除個人必要支出及配偶、子
      女之扶養費共計1,26萬0,053元後，已入不敷出，是以伊
      並無消債條例第133條規定之不免責事由。且伊於聲請清
      算前兩年內，並無任何刷卡消費或借貸之行為，並無「消
      費奢侈商品或服務、賭博或其他投機行為」之舉，故無消
      債條例第134條第4款所稱奢侈浪費行為。又伊於清算程序
      中，皆誠實申報財產及收支狀況，亦無捏造或承認不真實
      之債務，或其他違反消債條例所定之義務，故無消債條例
      第134條其他各款情事，爰依消債條例第132條規定，聲請
      准予免責裁定等語。
（二）相對人即債權人之意見：1.債權人台北富邦商業銀行股份
      有限公司略以：聲請人在上有固定所得前提下，卻不積極
      與各該債權人勉力達債務協商，且聲請人係擔任第三人就
      學貸款之連帶保證人，而就學貸款與一般貸款不同，僅須
      符合中低收入家庭條件，亦無需實核貸款人之抵押品、經
      濟及信用狀況，且學生就學期間至畢業後滿1年止之貸款
      利息皆由政府負擔，至畢業後1年開始分期攤還本息，債
      務人得因此暫緩繳納學費、脫免扶養義務，以累積財富，
      惟事後卻因無力清償，而聲請清算達其債務免責之目的，
      顯非事理之平，亦與政府辦理就學貸款之宗旨有悖。故不
      應予免責等語。2.債權人元大商業銀行股份有限公司略以
      ：免責制度係使經濟陷於困境之債務人在經濟上得以復甦
      ，以保障生存權之最後救濟手段，然為避免債務人濫用清
      算程序規避債務及應負擔之償還責任，請求本院依職權調
      取聲請人之財產所得資料，倘聲請人有符合消債條例第13
      3條、第134條各款所定情事，請求為不免責之裁定等語。
      3.債權人良京實業股份有限公司略以：請求本院調查聲請
      人是否曾有將其國泰人壽保單質借而減損價值，或另有其
      他為要保人或嗣後變更為要保人或質借未償還之商業保險
      保單未陳報等語。4.債權人第一商業銀行股份有限公司略
      以：聲請人持有現金卡僅3個月內即可借支金額用罄，並
      發生逾放而不還款之情事，請求本院調查聲請人是否有薪
      資所得、執行業務所得或其他固定收入，及聲請人有無消
      債條例第133條、第134條不免則事由等語。5.債權人玉山
      商業銀行股份有限公司略以：聲請人之債權發生原因為現
      金卡，其償債能力與負債比例過於懸殊，顯然有奢侈浪費
      之情事，請求應依消債條例第134條第4款為不免則裁定等
      語。6.債權人永豐商業銀行股份有限公司略以：請求本院
      依法調查聲請人有無消債條例第133條、第134條不免責事
      由等語。7.債權人嘉義縣竹崎地區農會略以：聲請人無符
      合消債條例第134條不免責之規定等語。8.債權人遠傳電
      信股份有限公司表示略以：聲請人向本公司申請租用之行
      動電話共計4門號，其中2門號之債權業已移轉至滙誠資產
      顧問管理股份有限公司等語。
四、按債務人於法院調解不成立之日起20日內，聲請更生或清算
    者，以其調解之聲請，視為更生或清算之聲請，不另徵收聲
    請費，消債條例第153條之1第2項定有明文。本件聲請人前
    依消債條例規定，向本院聲請債務調解，並當場於書記官前
    ，以言詞聲請清算，經本院以109年度消債清字第199號裁定
    開始清算程序，已如前述，是依消債條例第153條第1項第2
    項規定，其調解聲請即109年7月29日視為清算聲請，則本件
    依消債條例第133條規定為不免責裁定之審查時，應以自本
    院裁定開始清算時起至裁定免責前之期間，認定聲請人有無
    薪資、執行業務所得或其他固定收入，扣除自己及依法應受
    其扶養者所必要生活費用之數額後仍有餘額，而普通債權人
    之分配總額低於債務人聲請清算前2年間，可處分所得扣除
    自己及依法應受其扶養者所必要生活費用之數額者之情形。
    經查：
（一）聲請人主張其自本院裁定開始清算程序後，任職於中鼎工
      程股份有限公司，擔任建築工人，自110年1月至7月間，
      應領薪資22萬3,527元及獎金1,000元等語，並提出中鼎工
      程股份有限公司薪資單、勞工保險被保險人投保資料表、
      108及109年度綜合所得稅各類所得資料清單、國泰世華銀
      行存摺影本為證（見本院卷第109至122頁、第125至1 29
      頁、第139至147頁）。且聲請人每月領有身心障礙者生活
      補助5,065元，有新北市社會局函、郵局存摺內頁影本、
      嘉義縣竹崎地區農會存摺內頁影本在卷可稽（見本院卷第
      83頁至第92頁、第131至137頁）。又聲請人於110年6月3
      日及110年6月28日領有行政院新冠肺炎補助4,500元及勞
      工保險普通疾病失能給付53萬7,600元，業據其提出國泰
      世華存摺內頁影本、嘉義縣竹崎地區農會存摺內頁影本（
      見本院卷第129頁、第137頁），惟行政院新冠肺炎補助係
      一次性補助而未具持續性，不應列入聲請人固定收入範圍
      。聲請人主張其平日居於台中公司宿舍，每月必要生活支
      出依臺中市110年度最低生活費14,596元之1.2倍即17,515
      元計算，應屬合理。又聲請人主張每月需支付配偶撫養費
      1萬元，依目前社會經濟消費之常情，並未逾一般人生活
      程度，尚屬合理。承上，本件聲請人自本院裁定開始清算
      程序後有固定收入，並扣除其每月必要生活費用後仍有餘
      額元（計算式：223,527＋1,000＋5,065×7＋537,600－
      17,516×7－10,000×7＝604,970元），符合消債條例第
      133條前段規定。
（二）惟聲請人係於109年7月29日具狀向本院聲請清算，經本院
      裁定於110年1月4日上午11時起開始清算程序，已如前述
      ，依清算時之財產及收入狀況說明書所載，其聲請清算前
      2年收入為124萬7,415元、必要生活支出為126萬0,053元
      （見調解卷第4至第6頁）。是聲請人聲請清算前2年間可
      處分所得扣除必要生活費用之數額後並無餘額，而本件債
      權人於清算執行程序中受償金額為0元，核與消債條例第1
      33條後段所定「普通債權人之分配總額低於債務人聲請清
      算前二年間，可處分所得扣除自己及依法應受其扶養者所
      必要生活費用之數額者」要件不符，自無不免責之事由。
（三）債權人玉山銀行固主張聲請應依消債條例第134條第4款規
      定為不免責裁定一節，按修正前消債條例第134條第4款規
      定，債務人之浪費行為屬不免責之事由，實務上適用結果
      ，債務人多因有此款事由而不獲免責，為免對債務人過度
      嚴苛，應予以適度限縮為消費奢侈商品或服務，並參照同
      條例第20條、第44條、第64條、第82條及第133條等規定
      ，限於債務人於聲請清算前2年內，所為消費奢侈商品或
      服務、賭博或其他投機行為等不當行為，始足當之（消債
      條例第134條修正理由參照）。惟本件相對人提出之台北
      富邦商業銀行信用卡客戶滯納消費款明細資料，聲請人之
      消費紀錄均為91年至92年間，有該資料在卷可稽（見本院
      卷第57頁至第59頁），是聲請人於聲請清算前2年內，並
      未有消費奢侈商品或服務、賭博或其他投機行為，且其所
      負債務之總額亦未逾聲請清算時無擔保及無優先權債務之
      半數，此外，債權人亦未提出其他證據證明聲請人確有奢
      侈浪費之事實則相對人玉山銀行前開主張，尚無可採。
（四）又消債條例關於清算程序係以免責主義為原則，不免責為
      例外，則各相對人如主張聲請人尚有消債條例第134條（
      其餘）各款所定之行為，自應就聲請人合於上開要件之事
      實，舉證以實其說。惟相對人等均迄未具體說明或提出相
      當事證證明，自難認聲請人有消債條例第134條各款所定
      不免責情事，故聲請人並無消債條例第134條所定不免責
      事由之存在，堪以認定。
五、綜上所述，本件聲請人既經法院為終結清算程序之裁定確定
    ，復無消債條例第133條、第134條所定之不應免責情形存在
    ，揆諸首揭說明，應以裁定免除聲請人之債務，是本件聲請
    人應予免責，爰裁定如主文。
中    華    民    國   110    年    11    月    25    日
                  民事第六庭  法  官  許瑞東
本件正本證明與原本無異。
如不服本裁定應於送達後10日內向本院提出抗告狀，並繳納抗告
費新臺幣1,000 元。
中    華    民    國   110    年    11    月    25    日
                              書記官  曾怡婷